【裁判字號】    89,上訴,1474
【裁判日期】    900214
【裁判案由】    常業重利等
【裁判全文】
台灣高等法院台中分院刑事判決                  八十九年度上訴字第一四七四號
      上  訴  人
右上訴人等因常業重利等案件，不服台灣台中地方法院八十八年度訴字第九二九號中
華民國八十九年五月三十一日第一審判決（起訴案號：台灣台中地方法院檢察署八十
七年度偵字第二一四一五號），提起上訴，本院判決如左：
      主  文
原判決關於甲○○部分撤銷。
甲○○共同以乘他人急迫貸以金錢，而取得與原本顯不相當之重利為常業，處有期徒
刑壹年捌月。
其他上訴駁回。
      事  實
一、甲○○、丁○○及林沛民（未據上訴、業已確定）共同基於牟取不法重利之犯意
    聯絡，先推由丁○○於民國（下同）八十七年九月下旬某日，在自由時報、聯合
    報刊登「幫你解決信貸」之廣告，誘使急需款項者撥洽00－0000000號
    之電話，並轉接至丁○○租用之000－000000號行動電話，再與急需用
    錢者約定時間、地點洽談借貸事宜，由急需借款者以身分證向彼等借款，甲○○
    等並收取以每十天為一期，每期每新台幣（下同）一萬元利息二千元之利息，借
    款者須開立借款金額三倍之本票交予甲○○等人收執，甲○○等三人即以此方法
    取得與原本顯不相當之重利，並恃該重利維生而以之為常業。適有丙○○、邱清
    彥需錢孔急，於八十七年九月二十五日以電話聯絡後，約定在台中縣太平市○○
    路一０六二號邱清彥之工廠，由甲○○、丁○○借貸三萬元予丙○○、邱清彥，
    而由丙○○簽發面額三萬零三百元及六萬零三百元之本票各一張，經邱清彥背書
    後，交付予丁○○及甲○○，且由丙○○交付身分證為擔保，丁○○及甲○○等
    人並預先扣取一期利息六千元及手續費一千元，實際交付二萬三千元，而取得與
    原本顯不相當之重利。嗣因丙○○、邱清彥無力還款，甲○○、丁○○、林沛民
    竟與陳錦田（另案處理）共同基於妨害邱清彥行使權利之犯意聯絡，先由甲○○
    、丁○○、林沛民等人於同年十月三日上午十一時許，至上開邱清彥之工廠內，
    向邱清彥催討借款，甲○○等即以毆打邱清彥（傷害部分未據告訴），並恫稱如
    不還錢，要拿槍來「碰、碰」云云，迫令邱清彥清償借款。並因邱清彥仍表示無
    法清償，即由丁○○強行取走邱清彥之身分證；再由甲○○、林沛民邀同陳錦田
    於當晚八時許，至上開邱清彥之工廠內。而邱清彥因受到前揭甲○○等之強暴、
    脅迫，只有任由甲○○、陳錦田將邱清彥所有置於工廠內之砂輪機一台、麻輪六
    片、銅二箱（重約一百公斤），搬上陳錦田所駕駛之車牌號碼ＮＨ－９１７６號
    自用小客車，而妨害邱清彥行使權利。陳錦田甫駕駛該車欲離開該處，適為據報
    到場之警員查獲，並起出上開砂輪機等物，斯時丁○○亦駕車至該處，同為警查
    獲，林沛民則在現場因行跡可疑，亦為警查獲。
二、案經台中市警察局第三分局報告台灣台中地方法院檢察署檢察官偵查起訴。
      理  由
一、訊據被告丁○○固坦承右揭於報上刊登廣告經營放款以收取重利之事實不諱，並
    坦承有叫甲○○去搬被害人邱清彥工廠上揭砂輪機等物，僅辯稱：其僅做過這一
    次，並不是常業經營云云。被告甲○○則矢口否認右揭重利及強制之犯行，辯稱
    ：係因丁○○有欠伊機車貸款之款項，丁○○才邀伊一起去向邱清彥催討欠款，
    後來係經邱清彥之同意，才搬走邱清彥之工廠設備抵債云云。經查：
（一）重利罪部分：
１、被告丁○○前揭重利之犯行，已據被害人邱清彥、丙○○指訴甚詳，當足認定其
    自白與事實相符。雖被告甲○○否認重利犯行，但同案被告林沛民於原審調查時
    即已供稱：「八十七年九月甲○○找我來台中投資，我表示沒錢，他拿我四張信
    用卡去刷，都刷爆。（刷爆之後有還你？）沒有，吳當時說做生意很好賺，不知
    他在做什麼，八十七年九月底才知他在做重利。（十月三日為何還去邱清彥處？
    ）因信用卡刷爆了，他說若我離開，錢就拿不回來。（甲○○有無經營地下錢莊
    ？）有，我幫他去中國醫藥學院及中港路收過二次利息錢，都是十天計算的利息
    」（分見原審卷第十九頁反面、第二十一頁正面、第四十一頁正面）。復參諸證
    人丙○○於警訊時稱：「當時由丁○○夥同另一不詳姓名之『大胖仔』與我簽立
    借款手續，以身分證作執（質）押，簽立本票面額三萬零三佰元及陸萬零三佰元
    各乙張，背面則請邱清彥背書。借款三萬元，每一萬（元）利息二仟元，每十天
    為一期，先預扣前一期利息，實借得二萬三千元」（偵卷第二十頁反面）等情；
    再證人邱清彥於八十九年五月三日原審訊問時亦稱：「（你有否向丁○○借過錢
    ？）我沒有跟丁○○借過錢，但丙○○有向丁○○借錢」、「（借錢時除了丁○○之外，對方還有何人？）尚有一位胖胖的男子」等情。另案被告黃士協於台灣
    台中地方法院檢察署八十七年度偵字第八七九三號案件偵訊時亦稱：甲○○之外
    號係「大胖仔」（詳八十七年度偵字第八七九三號案卷第五十四頁）等語。是可
    見被告甲○○確有「大胖仔」之綽號。再者，衡諸常情，倘被告甲○○並未與被
    告丁○○共同經營重利借貸業務，何以尚邀同被告林沛民及另案被告陳錦田一起
    前往索債，並於被告丁○○不在場之際，自行動手搬走邱清彥工廠內之機器抵債
    ，顯見被告甲○○確有與被告丁○○、林沛民共同經營錢莊，並可認為於丙○○
    等借款時在場之「大胖仔」確係被告甲○○。
２、再被告甲○○辯稱伊係因被告丁○○有欠伊機車貸款款項，丁○○才邀伊一起去
    向邱清彥催討云云。而被告丁○○則供稱其係單獨經營，被告丁○○於偵查中尚
    謂：「（十月三日上午，你找什麼人和你去要錢？）找甲○○去，他拿存證信函
    給我看，叫我要趕快處理（機車貸款之事），我身上沒錢，他又不相信我‧‧‧
    ，才要他和我去」，並提出存證信函一紙為證（偵卷第六十一頁反面、第六十三
    頁）。然經本院核閱該存證信函，其日期為八十七年十月九日，係被告等至邱清
    彥處索債的同年月三日之後方寄發，被告丁○○所謂拿存證信函云云，殊屬無稽
    ，而且可見被告丁○○謂其係單獨經營，係迴護被告甲○○之詞。而證人丙○○
    於原審調查時曾否認所謂「大胖仔」即是被告甲○○，然考諸證人丙○○於警訊
    時即已陳稱「大胖仔」有私下見面向其請託幫忙脫罪之情（見偵卷第二十一頁）
    ，並參諸以上各情，當認丙○○當係因受託方為有利被告甲○○之供述，而被告
    甲○○所辯僅係卸責之詞。
３、又被告等放款之利息，每貸以一萬元，每十天之利息即二千元，且先預扣手續費
    及利息，此顯逾一般銀行放款之利率甚高，顯係乘他人急需款項之際，取得與原
    本顯不相當之重利。並且被告等尚刊登廣告，以誘使不特定之人向彼等借款，可
    見被告等以貸與他人金錢而謀取重利作為職業來謀生，為常業甚明。
（二）強制罪部分：右揭被告甲○○、丁○○、林沛民對於被害人邱清彥施以強制之
      犯罪事實，業據被害人邱清彥迭於警、偵訊指訴綦詳，而邱清彥雖於原審改稱
      係彼同意被告等搬走彼的機器，但又結證稱：丁○○當時有用腳踹彼一腳，且
      確有人用手打彼，並有人說如果不還，要拿槍來「碰、碰」（原審卷第一七九
      頁）。且被害人丙○○、邱清彥於八十七年九月二十五日借款時，已預付一期
      十天之利息，應於同年十月五日始屆清償期，被告甲○○等人竟於同年十月三
      日即向被害人邱清彥催討欠款，顯有違雙方之約定。又若被害人邱清彥自願以
      其工廠內之設備抵債，何以被告甲○○等人須為區區三萬元，自當日上午十一
      時許起至當晚八時許止，長時間在邱清彥之工廠內守候，並與邱清彥週旋，事
      後邱清彥亦不至於報警處理，足見被害人邱清彥之所以任由被告等人強搬工廠
      設備抵債，應係受被告等人施以強暴、脅迫所致，被告等辯稱係被害人邱清彥
      同意伊等搬走機器云云，當係卸責之詞，不足採信。此外，復有現場相片五張
      及贓物保管收據一紙附卷可稽。
（三）綜上所述，本件事證明確，被告等二人之犯行洵堪認定。
二、按刑法上所謂常業犯，指反覆以同種類行為為目的之社會活動之職業性犯罪而言
    ，至於犯罪所得之多寡，是否恃此犯罪為唯一之謀生職業，則非所問，縱令兼有
    其他職業，仍無礙於該常業犯罪之成立﹔並且，常業之成立不以行為之次數作為
    認定之標準，就此分別有最高法院八十五年度台上字第五一０號判例、三十年上
    字三二八號判例意旨可資參照。是故，核被告甲○○、丁○○所為，均以犯重利
    罪為常業，係犯刑法第三百四十五條之罪﹔而伊等至被害人邱清彥處強搬砂輪機
    等物品抵債部分，另犯刑法第三百零四條第一項之強制罪。被告甲○○、丁○○
    與林沛民間，就上開常業重利罪部分﹔被告甲○○、丁○○與林沛民、陳錦田間
    就前揭強制罪部分，各有犯意聯絡及行為分擔，均為共同正犯。被告甲○○、丁○○所犯上開常業重利及強制二罪間，有方法結果之牽連關係，依刑法第五十五
    條之規定，應從較重之常業重利罪處斷。
三、公訴意旨另以：甲○○與陳錦田、黃士協、張均鳴（原名：張天銘，於八十七年
    七月二日改名）（以上三人業經台灣台中地方法院另案判決有罪，並經本院另案
    判決上訴駁回）等四人，共同基於牟取不法重利之犯意聯絡，先由黃士協自八十
    六年十二月下旬起，陸續在報紙刊登「身分證借款，來就借，三萬（新台幣〔下
    同〕）以內，電洽00－0000000（該電話接至甲○○租用之00－00
    00000）」之金錢借貸廣告，誘使急需款項者，以電話聯絡後，再約定地點
    ，由急需借款者以身分證借貸款項，並開立同額或借款金額二倍之支票或本票交
    黃士協等人收執，並依借款者之條件，以十日為一期，每一萬元一期收取一千元
    至二千元不等之利息，以此方式取得與原本顯不相當之重利，並恃該重利所得維
    生而以之為常業。即由黃士協提供0000－000000號之行動電話予張均
    鳴，及提供0000－000000號之行動電話予陳錦田以為聯絡使用。適有
    急需資金週轉之王俞民、林永淳，分別於八十七年一月二十九日及同年三月初、
    同年三月二十五日，以上開方式向黃士協等人借款三萬元（利息以十天為一期，
    一期二千元，計六千元預扣，另扣手續費一千元，王俞民實拿二萬三千元，並簽
    立借款二倍即六萬元之本票以供擔保）、五萬元（利息以十天為一期，一期一千
    五百元、計七千五百元預扣，林永淳實拿四萬二千五百元，並簽立同額支票三紙
    以為擔保）、六萬元（預扣利息九千元、並簽發發票人林永淳、付款人台新國際
    商業銀行大里分行、面額均為二萬五千元、發票日八十七年四月十二日、同年月
    十三日之支票二張及面額一萬元之支票共三張以為擔保）。嗣因王俞民無法如期
    清償利息，黃士協等人為順利取回借出之本金，並取得王俞民未繳納之利息，於
    八十七年四月十三日下午四時許，由張均鳴、陳錦田二人前往台中縣太平市○○
    路五十七巷八號七樓王俞民住處催付債務，王俞民因不堪其擾，遂報警處理。旋
    於同年月二十八日下午三時三十分許，在台中市○○路○段三六一號台灣日報前
    查獲前來向王俞民取款之張均鳴、陳錦田二人，並扣得黃士協印製，交付予陳錦
    田使用，供借貸聯絡使用之名片一盒（上印：光華聯合代書陳家聲00－000
    0000、0000－000000）、黃士協分別提供予張均鳴、陳錦田聯絡
    借貸使用之0000－000000號及0000－000000號行動電話各
    一支及前開林永淳借款時所簽發，付款人台新國際商業銀行大里分行、發票日八
    十七年四月十二日、同年月十三日、面額均為二萬五千元之支票二紙。因認被告
    甲○○此部分亦涉有常業重利罪嫌云云。惟按犯罪事實應依證據認定之，無證據
    不得推定其犯罪事實，刑事訴訟法第一百五十四條定有明文。訊據被告甲○○堅
    詞否認有此部分之犯行，辯稱：伊未與黃士協共同經營錢莊，僅係將伊申請之0
    0－0000000號電話託黃士協賣掉，不知他擅以該電話經營錢莊等語。經
    查：00－0000000號電話係被告甲○○所申請租用乙節，固為被告所不
    否認，並有中華電信股份有限公司南台中營運處函一紙可稽。然黃士協於原審審
    理時即供述稱：甲○○在八十六年底要去跑船，把電話給我處理等語（見原審卷
    第三十九頁背面），而與被告甲○○所述互核相符，而甲○○將此電話號碼交予
    黃士協處理，縱甲○○有同時將裝機地址一併交予黃士協看管之情，但因甲○○
    乃計劃去跑船，必會離開居所，是亦不得遽認甲○○就黃士協經營重利借貸之事
    知情。且縱係甲○○於八十七年四月二十八日，出面為陳錦田、張均鳴辦理具保
    手續（見台灣台中地方法院檢察署八十七年度偵字第八七九三號卷第三十六、三
    十八頁之刑事被告現金保證書二紙），亦不得以臆測方法謂被告甲○○有參與此
    部分之犯行。是依現有之事證，尚難達於確信被告甲○○有參與此部分重利犯行
    ，此外復查無其他確切證據足資證明被告甲○○有此一犯行，其此部分犯罪要屬
    不能證明。
四、被告甲○○部分，就前開與黃士協等共犯部分尚屬不能證明，已如前述，原審遽
    認被告甲○○此部分犯行堪以認定，認事用法尚有違誤，是被告甲○○就此部分
    上訴意旨否認犯行，非無理由，應由本院撤銷改判。本院就被告甲○○與丁○○
    、林沛民共犯常業重利之有罪部分，審酌被告甲○○之素行，年值青壯不思以正
    當職業謀生，竟集資放貸圖得重利，並以強暴之手段索債，嚴重危害社會治安等
    一切情狀，量處如主文所示之刑，以資懲儆。而原審就被告丁○○部分，適用刑
    法第二十八條、第三百零四條第一項、第三百四十五條、第五十五條，及罰金罰
    鍰提高標準條例第一條前段之規定，並審酌被告犯行之一切情狀，量處被告丁○○有期徒刑一年八月，認事用法核無違誤，量刑亦稱妥適，被告丁○○上訴意旨
    否認係常業犯，核無理由，應予駁回。
五、又被告甲○○被訴與黃士協共犯常業重利部分，雖此部分犯行不能證明，然依公
    訴人起訴意旨既認被告甲○○係涉有常業重利之犯行，則此部分與前開有罪部分
    有實質上一罪之關係，是故不另為無罪之諭知，附此敘明。
據上論斷，應依刑事訴訟法第三百六十八條、第三百六十九條第一項前段、第三百六
十四條、第二百九十九條第一項前段，刑法第二十八條、第三百零四條第一項、第三
百四十五條、第五十五條，罰金罰鍰提高標準條例第一條前段，判決如主文。
本案經檢察官乙○○到庭執行職務。
中      華      民      國      九十    年      二      月      十四    日
                                  台灣高等法院台中分院刑事第八庭
                                        審判長法  官  羅  得  村
                                              法  官  陳  賢  慧
                                              法  官  林  輝  煌
右正本證明與原本無異。
如不服本判決，應於判決送達後十日內向本院提出上訴狀，其未敘述理由者，應於提
出上訴狀後十日內向本院補提理由書，並按他造當事人之人數提出繕本。
                                              書記官  吳  宗  玲
中      華      民      國      九十    年      二      月      十五    日
附錄本案論罪科刑法條全文
刑法第三百零四條第一項
  以強暴、脅迫使人行無義務之事或妨害人行使權利者，處三年以下有期徒刑、拘役
  或三百元以下罰金。
刑法第三百四十四條
  乘他人急迫、輕率或無經驗，貸以金錢或其他物品，而取得與原本顯不相當之重利
  者，處一年以下有期徒刑、拘役或科或併科一千元以下罰金。
刑法第三百四十五條
  以犯前條之罪為常業者，處五年以下有期徒刑，得併科三千元以下罰金。      Ｋ


司法院資訊處製作；財團法人民間司法改革基金會備份。
